【裁判字號】    97,訴,934
【裁判日期】    971022
【裁判案由】    偽造有價證券等
【裁判全文】
臺灣桃園地方法院刑事判決               97年度訴字第934號
公  訴  人  臺灣桃園地方法院檢察署檢察官
被      告  甲○○
                      59巷5.
指定辯護人? 本院公設辯護人丙○○
上列被告因偽造有價證券罪等案件，經檢察官提起公訴（97年度
偵字第8136號），本院判決如下︰
    主  文
甲○○犯如附表所示之罪，各處如附表所示之刑。應執行有期徒
刑壹年月。其餘被訴部分無罪。
    事? 實
一、甲○○原為臺北市○○○路154之1號「誠隆汽車股份有限公
    司」（下稱誠隆公司）業務代表，負責銷售汽車、收取車款
    與交車業務，於民國96年3 月間離職。甲○○為籌錢償債，
    竟基於為自己不法所有之意圖，並基於行使偽造私文書之犯
    意，明知其已於96年3 月間自誠隆公司離職，已不具業務代
    表身分，仍假冒誠隆公司職員之身分，先後於附表所示之時
    間、地點，對蕭文生、陳錦美及銀行為附表所示之行為。嗣
    因甲○○遲未能交付汽車予蕭文生，經蕭文生向誠隆公司詢
    問後始查悉上情。
二、案經桃園縣政府警察局龜山分局報請臺灣桃園地方法院檢察
    署檢察官偵查後起訴。
    理  由
一、關於證據能力之認定：
    本件認定事實所引用之本件卷內所有卷證資料（包含人證與
    文書證據、物證等證據），尚無證據證明係從事偵查犯罪之
    公務員違背法定程序所取得，是取證過程並無瑕疵，且兩造
    於準備程序、審判期日對法院提示卷證之證據能力均表無異
    議，而卷內之文書證據，亦無刑事訴訟法第159 條之4 之顯
    有不可信之情況與不得作為證據之情形。本院復審酌該等證
    據與本案待證事實間復具有相當關聯性，以之為本案證據並
    無不當。綜上，依刑事訴訟法第159 條至159 條之5 之規定
    ，本件認定事實所引用之本件卷證所有證據（包含人證與文
    書證據、物證等證據），均有證據能力，合先敘明。
二、認定犯罪事實所憑之證據及理由：
（一）上揭事實，業據被告甲○○於警詢、偵查及本院審理中自
      白不諱（見偵卷第4 至8 頁、第47至49頁，本院卷第24至
      26頁），並核與下列(二)至(四)之證據相符。
（二）證人即被害人廣致公司負責人蕭文生於警詢中證述其遭被
      告詐騙過程等語明確（見偵卷第22至23頁、本院卷第15至
      17 頁） 。
（三）證人即誠隆公司業務部經理李志忠及法務人員乙○○於警
      詢、偵查中均證述被告原任職誠隆公司，已於96年3 月間
      離職，如附表所示之行為，誠隆公司並不知情，均係被告
      個人行為等語明確（見偵卷第15至19頁、第48至49頁）。
（四）此外，復有玉山銀行支票影本3 張、付款簽收簿影本2張
      、被告甲○○之名片1 張、訂購合約書影本、告訴人聲明
      函、被告臺灣銀行延平分行之存摺交易明細表各1 份在卷
      可稽（見偵卷第40至43頁、第54至56頁、第60至69頁）。
（五）綜上所述，被告之自白，核與事實相符，堪信為真。本案
      事證明確，被告犯行，洵堪認定，應依法論科。
三、論罪科刑之理由：
（一）核被告甲○○所為，各係犯如附表所示之罪。被告如附表
      2 、4 、6 所示之盜用印章、偽造印文之行為，為偽造私
      文書之階段行為，又被告偽造私文書之低度行為，復為行
      使之高度行為吸收，均不另論罪。又如附表2 、4 、6 所
      示之行為，被告甲○○所犯行使偽造私文書罪之同時，詐
      得如附表所示之支票金額各10萬、50萬及113 萬3,285 元
      ，堪認被告係一行為而同時觸犯行使偽造私文書罪及詐欺
      取財罪，故上開兩罪間，具有刑法第55條想像競合犯之關
      係，均應從較重之行使偽造私文書罪處斷。至起訴意旨雖
      認被告被告如附表編號2 、4 、6 之行為，係犯刑法第20
      1 條第1 項行使偽造有價證券罪云云，惟查，被告係於附
      表編號2 、4 、6 所示支票3 張背面，盜蓋誠隆公司印章
      ，而偽造誠隆公司背書，並非於支票正面發票人欄部分盜
      蓋而偽造誠隆公司印章乙節，已認定如前，且為兩造所不
      爭執，且有上開支票3 張在卷可稽，是被告此部分之行為
      應為行使偽造私文書罪。從而，起訴法條尚有未洽，惟因
      犯罪之基本社會事實乃屬同一，且經公訴檢察官具狀予以
      變更，故本院自毋庸變更起訴法條，併此敘明（司法週刊
      第1023期，司法院刑事廳（90）廳刑一字第00299 號函文
      ，檢附臺灣士林地方法院89年10月份法律座談會紀錄參照
      ）。
（二）被告所犯如附表所示之6 罪，犯意各別，行為互殊，應予
      分論併罰。
（三）量刑理由之說明：
      爰審酌被告騙取他人購車款，總金額高達173 萬餘元，且
      迄尚未與被害人達成民事和解，本應嚴罰重懲，念及被告
      除因酒醉駕車獲檢察官緩起訴處分外，並無其他犯罪前科
      ，有台灣高等法院被告前案紀錄表在卷可稽，素行非差，
      其犯後坦承犯行，節省有限之司法資源，並已賠償被害人
      少部分款項，併參酌其生活狀況、品行、智識程度、犯罪
      之動機、目的、手段、所生危害等一切情狀，爰分別量處
      主文所示之刑，並定其應執行之刑，以資懲儆。
（四）沒收部分：
      被告於附表1 、3 、5 所示之支票3 張背面背書人欄位內
      盜蓋之「誠隆汽車股份有限公司」印文總計4 枚（其中附
      表編號3 部分盜蓋之印文共2 枚、其餘各1 枚），係屬盜
      蓋之印文，因盜用他人真正印章所蓋之印文，並非偽造印
      章之印文，不在刑法第219 條應予沒收之列（最高法院48
      年台上字第113 號、第1533號判例意旨參照），故不予宣
      告沒收。至被告持誠隆公司之印章，固為被告犯罪所用之
      工具，惟原為被告任職誠隆公司期間所持有，屬誠隆公司
      所有，且非其他依法應沒收之物，爰不予宣告沒收，併此
      敘明。
四、無罪部分（被訴業務侵占罪嫌部分）：
（一）公訴意旨另略以：甲○○原為臺北市○○○路154 之1 號
      誠隆公司業務代表，負責銷售汽車、收取車款與交車業務
      ，係從事業務之人。為籌錢償債，竟意圖為自己不法之所
      有，利用為購車客戶製作報價單而得使用誠隆公司印章之
      機會，於96年11月16日前往桃園縣龜山鄉○○路○ 段260
      巷56號廣致公司，持誠隆公司為名之訂購合約書，向蕭文
      生佯稱可代表誠隆公司出售廠牌：裕隆NISSAN、型號：25
      0A自用小客車1 台，致蕭文生陷於錯誤，而簽發玉山銀行
      支票號碼：AL0000000 號、面額10萬之支票1 張交付予甲
      ○○作為訂金，同時雙方並簽訂合約書；又甲○○復於同
      年月20日前往廣致公司，向蕭文生詐藉需交付三分之一車
      款始可訂車為由，收取蕭文生簽發之玉山銀行票號：AL00
      00000 號、面額50萬元支票1 張；另甲○○再於同年12月
      28日前往廣致公司，向蕭文生佯稱若要交車須繳清尾款、
      保險費及牌照代辦費用共計113 萬3,285 元，蕭文生不疑
      有他，遂簽發同面額玉山銀行票號AL0000000 號1 張以為
      交付；詎甲○○為兌現支票取款，竟未向誠隆公司會計人
      員報備取得誠隆公司同意，盜蓋誠隆公司印章於上揭3 張
      玉山銀行支票，並提示兌現行使取得共計173 萬3, 285元
      而侵佔入己，致生損害於誠隆公司。因認被告甲○○此部
      分另涉犯刑法第336 條第2 項之業務侵占罪嫌云云。
（二）檢察官所為之舉證：同本案理由欄二「認定犯罪事實所憑
      之證據及理由」所載之證據。
（三）本院之判斷：
    1.按刑法第336 條第2 項之業務侵占罪，以意圖為自己或第
      三人不法所有，侵占業務上所持有之物，即以合法持有為
      前提，事後更易為所有為要件；而同法第339 條第1 項之
      詐欺取財罪，則以意圖為自己或第三人不法所有，施用詐
      術使人將本人或第三人之物交付為要件，二罪之構成要件
      與犯罪形態迥然不同，其訴之目的及侵害行為之內容必亦
      有所差異。
    2.查本件被告已於96年3 月間自誠隆公司離職，已不具有該
      公司業務員身分乙節，業據被告供承不諱，核與證人即誠
      隆公司業務部經理李志忠、法務乙○○於警詢、偵查證述
      相符（見偵卷第15至19頁、第48至49頁），應堪認定。是
      被告既然不具有誠隆公司業務員身分，且其向蕭文生佯稱
      係誠隆公司直銷部經理，因而詐得之財物，亦非因業務上
      所持有之物甚明，自無所謂更易原持有之物為所有之情形
      甚明。
    3.綜上，可知檢察官所提出之證據，並不能證明被告行為時
      係誠隆公司之職員，是被告並非從事業務之人，且被告自
      被害人處所取得之財物，係以詐欺之手段，致被害人陷於
      錯誤交付而取得，並非將業務上所持有之物，易持有為所
      有而得之，揆諸前揭說明要旨，被告之行為並不該當「業
      務」、「侵占」之構成要件，既不能證明被告犯業務侵占
      罪，自應為無罪之諭知。
四、應適用之法條：刑事訴訟法第299 條第1 項前段、第301 條
    第1 項，刑法第216 條、第210 條、第339 條第1 項、第55
    條、第51條第1 項第5 款，刑法施行法第1 條之1 第1 項、
    第2 項前段。
本案經檢察官林安紜到庭執行職務。
中    華    民    國    97    年    10    月    22    日
                  刑事第一庭審判長法  官  曾淑華
                                  法  官  俞力華
                                  法  官  顧正德
以上正本證明與原本無異。
如不服本判決，應於判決送達後10日內向本院提出上訴狀（應附
繕本），其未敘述上訴理由者，應於上訴期間屆滿後20日內補提
理由書狀於本院，上訴於臺灣高等法院。
                                 書記官  劉晨輝
中    華    民    國    97    年    10    月    27    日
附表：
┌─┬────┬──────────────┬─────────┬────────────┐
│編│犯罪時間│         犯罪事實           │    所犯法條      │         主文           │
│號│        │                            │                  │                        │
├─┼────┼──────────────┼─────────┼────────────┤
│1 │96年11月│甲○○前往桃園縣龜山鄉○○路│刑法第339 條第1 項│甲○○意圖為自己不法之所│
│  │16日    │2 段260 巷56號「廣致精密科技│詐欺取財罪。      │有，以詐術使人將本人之物│
│  │        │有限公司」（下稱廣致公司）蕭│                  │交付，處有期徒刑貳月。  │
│  │        │文生辦公室內，持誠隆公司之訂│                  │                        │
│  │        │購合約書（係真正，並非偽造，│                  │                        │
│  │        │其上誠隆公司章已蓋好，非盜蓋│                  │                        │
│  │        │），向蕭文生自稱係誠隆公司直│                  │                        │
│  │        │銷部經理，可代表誠隆公司出售│                  │                        │
│  │        │車輛，並讓蕭文生享有折讓優惠│                  │                        │
│  │        │，致蕭文生陷於錯誤，以廣致公│                  │                        │
│  │        │司名義與甲○○簽訂買賣契約，│                  │                        │
│  │        │購買廠牌：裕隆NISSAN、型號：│                  │                        │
│  │        │250A 自 用小客車1 台，並以廣│                  │                        │
│  │        │致公司名義簽發玉山銀行支票號│                  │                        │
│  │        │碼：AL000000 0號、面額新臺幣│                  │                        │
│  │        │（下同）10萬之支票1 張交付予│                  │                        │
│  │        │甲○○作為訂金。            │                  │                        │
├─┼────┼──────────────┼─────────┼────────────┤
│2 │96年11月│甲○○至台北縣新店市中古車商│刑法第216 、210 條│甲○○行使偽造私文書，足│
│  │16日    │，於上開10萬元支票背面具有私│行使偽造私文書罪；│以生損害於他人，處有期徒│
│  │        │文書性質之背書人欄位上，盜蓋│同法第339 條第1 項│刑月。                │
│  │        │誠隆公司之印章（原任職業務時│詐欺取財罪。      │                        │
│  │        │所持有，用以蓋在公司報價單上│                  │                        │
│  │        │使用，離職時未繳回），並持該│                  │                        │
│  │        │支票向車商陳錦美購買1 台12萬│                  │                        │
│  │        │元之中古車而行使之，足以生損│                  │                        │
│  │        │害於誠隆公司，致陳錦美陷於錯│                  │                        │
│  │        │誤而交付該車予甲○○。      │                  │                        │
├─┼────┼──────────────┼─────────┼────────────┤
│3 │96年11月│甲○○至前揭廣致公司，向蕭文│刑法第339 條第1 項│甲○○意圖為自己不法之所│
│  │20日    │生佯稱需交付約三分之一車款始│詐欺取財罪。      │有，以詐術使人將本人之物│
│  │        │可保留車為由，致蕭文生陷於錯│                  │交付，處有期徒刑貳月。  │
│  │        │誤，而以廣致公司名義簽發玉山│                  │                        │
│  │        │銀行票號：AL00 00000號、面額│                  │                        │
│  │        │50 萬 元支票1 張交付予甲○○│                  │                        │
│  │        │。                          │                  │                        │
├─┼────┼──────────────┼─────────┼────────────┤
│4 │96年11月│甲○○於台灣銀行延平分行內，│刑法第216 、210 條│甲○○行使偽造私文書，足│
│  │22日    │於上開50萬元支票背面具有私文│行使偽造私文書罪；│以生損害於他人，處有期徒│
│  │        │書性質之背書人欄位上，盜蓋前│同法第339 條第1 項│刑肆月。                │
│  │        │揭誠隆公司之印章，並持該支票│詐欺取財罪。      │
│  │        │予銀行行員兌現而行使之，足以│                  │                        │
│  │        │生損害於誠隆公司，致該銀行行│                  │                        │
│  │        │員陷於錯誤而將該支票所表彰之│                  │                        │
│  │        │金額存入被告於該行之00000000│                  │                        │
│  │        │9258號帳戶內。              │                  │                        │
├─┼────┼──────────────┼─────────┼────────────┤
│5 │96年12月│甲○○至前揭廣致公司，向蕭文│刑法第339 條第1 項│甲○○意圖為自己不法之所│
│  │28日    │生佯稱若要交車須付清尾款、保│詐欺取財罪。      │有，以詐術使人將本人之物│
│  │        │險費及牌照代辦費用，致蕭文生│                  │交付，處有期徒刑貳月。  │
│  │        │陷於錯誤，而以廣致公司名義簽│                  │                        │
│  │        │發玉山銀行票號：AL0000000 號│                  │                        │
│  │        │、面額113 萬3,285 元支票1 張│                  │                        │
│  │        │交付予甲○○。              │                  │                        │
├─┼────┼──────────────┼─────────┼────────────┤
│6 │97年1 月│甲○○至合作金庫新店分行內，│刑法第216 、210 條│甲○○行使偽造私文書，足│
│  │2 日    │於上開113 萬3,285 元支票背面│行使偽造私文書罪；│以生損害於他人，處有期徒│
│  │        │具有私文書性質之背書人欄位上│同法第339 條第1 項│刑伍月。                │
│  │        │，盜蓋前揭誠隆公司之印章，並│詐欺取財罪。      │                        │
│  │        │持該支票向銀行行員兌現而行使│                  │                        │
│  │        │之，足以生損害於誠隆公司，致│                  │                        │
│  │        │該銀行行員陷於錯誤，而將支票│                  │                        │
│  │        │所表彰之金額存入被告於該行之│                  │                        │
│  │        │00000000 00 000 號帳戶內。  │                  │                        │
└─┴────┴──────────────┴─────────┴────────────┘
附錄本案論罪科刑法條：
中華民國刑法第216條
行使第二百十條至第二百十五條之文書者，依偽造、變造文書或
登載不實事項或使登載不實事項之規定處斷。
中華民國刑法第210條
偽造、變造私文書，足以生損害於公眾或他人者，處五年以下有
期徒刑。
中華民國刑法第339條
意圖為自己或第三人不法之所有，以詐術使人將本人或第三人之
物交付者，處5 年以下有期徒刑、拘役或科或併科1 千元以下罰
金。


司法院資訊處製作；財團法人民間司法改革基金會備份。
